【裁判字號】    89,再,17
【裁判日期】    890608
【裁判案由】    清償借款
【裁判全文】
臺灣高等法院高雄分院民事判決      八十九年度再字第一七號
      再  審原告  甲○○
      訴訟代理人  陳見和律師
      再  審被告  丙○○      .
                  乙○○      .
      共      同
      訴訟代理人  孫嘉男律師
右當事人間清償借款事件，再審原告對於中華民國八十九年三月十五日臺灣高等法院
高雄分院八十八年上易字第一二五號第二審判決，提起再審之訴，本院判決如左：
      主      文
再審之訴駁回。
再審訴訟費用由再審原告負擔。
      事      實
甲、再審原告方面：
  一、聲明：求為判決：
    (一)臺灣高等法院高雄分院八十八年度上易字第一二五號判決廢棄。
    (二)再審被告應連帶給付再審原告新台幣（以下同）六十三萬八千五百元，及自起
      訴狀繕本送達翌日起至清償日止，按年息百分之五計算之利息。
    (三)再審及前審訴訟費用由再審被告負擔。
    (四)再審原告願供擔保，請准宣告假執行。
  二、陳述：
    (一)緣再審原告前與再審被告丙○○、乙○○間清償借款事件，經  鈞院於八十九
      年三月十五日以八十八年度上易字第一二五號判決駁回再審原告之訴，其所持
      之理由，無非以再審原告據以主張再審被告積欠其金錢債務，主要依據之結會
      單據一紙，為再審被告丙○○、乙○○所否認，且再審原告對於該會帳單上之
      記載，亦自述僅數字部分為再審被告乙○○之字跡，而該會帳單據上並無任何
      再審被告等積欠再審原告金錢之記載，是上開數字之記載究有無意義並無法得
      知，自不能僅以該會帳單上之數字，資為再審被告等有積欠再審原告債務之證
      明，及對再審原告所寄催討欠款之存證信函已為承認云云，然並未提出證據以
      實其說，自屬無從證明，以上訴無理回駁再審原告之上訴，不得上訴確定在案
      。
    (二)再審被告夫妻於會帳時認再審原告年邁老實可欺，乃刻意規避該會帳結算單據
      上簽具任何欠帳字跡，藉以預為將來賴帳之伏筆，再審原告未及洞察再審被告
      當時之企圖，以致認其遂行欠帳不還之目的，再審原告委實不甘受騙，乃尋找
      再審被告等調款之有關物證時，不意發現再審被告乙○○於另張會帳單據所簽
      署留有其名「美」「旺」「郎」及「欠」字，且其所具數字與欠款總金額一致
      ，足以證明再審被告欠債之事證，因而據予提起本訴。
    (三)查再審被告與再審原告會帳時，表示其欠款總共六十九萬元，嗣後再審原告認
      其計算有誤，因而重新就雙方借用每筆金額詳細結算結果，應係七十萬三千五
      百元，但因僱用再審被告丙○○之計程車輪胎爆破，補貼其二千元，使帳目成
      七十萬一千五百元，但再審被告要求齊頭（零數不要算），始塗改以七十萬元
      為其總欠帳，此後再審被告陸續償還三萬五千元，而再審原告之夫因病入院期
      間，僱用再審被告丙○○之計程車往返車費為二萬八千元，再審原告提起訴訟
      時，乃以再審被告實際總欠七十萬一千五百元，扣除已償還三萬五千元及計程
      車費二萬八千元後，僅求償六十三萬八千五百元。雖再審被告乙○○一再否認
      其有欠帳之事實，並否認再審原告所提供之證物為其所有；然再審被告乙○○
      在八十九年五月十日  鈞院調查時當場所書寫之字跡，實經其一筆一劃，四四
      方方書寫，應非其平時所寫字跡，其刻意規避與單據上之筆跡一致，甚為顯然
      ，實不足採。事後再審原告就再審被告另案在台灣高雄地方法院鳳簡易庭所提
      之書狀，簽署筆跡中，係在毫無提防下所書寫，其中「美」「振旺」等字不但
      與會帳單據所書寫，字跡一致，更與再審被告為會首所寫之會員單名冊內之有
      關「振旺」與「美」字完全一致，足證上開之會帳單係再審被告所寫無訛，而
      其內容所具欠字，實足認定係再審被告之欠債無，致數目字亦已表示七十萬
      元，基此，依民事訴訟法第四九六條第十三款之規定，再審原告據予提起本訴
      ，顯無不當。
  三、證據：提出立名會帳認據一紙影本一份，臺灣高等法院高雄分院八十八年度上
      易字第一二五號判決影本一份。
乙、再審被告方面：
  一、聲明：求為判決：
    (一)再審之訴駁回。
    (二)再審訴訟費用由再審原告負擔。
  二、陳述：
    (一)按再審之訴顯無再審理由者或雖有再審理由，法院如認原判決為正當者，應以
      判決駁回之，民事訴訟法第五百零二條、第五百零四條分別定有明文。本件據
      再審原告於書狀中提出「隨堂測驗卷」及「無極星漢殿至虔堂便條」二紙主張
      發見未經斟酌之證物足以證明再審被告有欠其七十萬元之債務存在云云，惟查
      該「隨堂測驗卷」之證據證明力業於  鈞院前審訴訟程序八十八年度上易字第
      一二五號判決認：「上訴人自述僅數字部分為被上訴人乙○○之字跡，而該會
      帳單上並無任何被上訴人積欠上訴人金錢之記載，是上開數字之記載究有何意
      義，並無法得知」，無從資為再審被告有積欠再審原告債務之證明，是其再以
      此作為主張，顯未符再審理由。復查該「無極星漢殿至虔堂便條」，其上固載
      有欠總共六十九萬（經塗改為七十萬）惟究竟係何人欠何人七十萬元，無從判
      斷，且亦無再審被告欠再審原告七十萬元之明確記載。又該便條上所載三六六
      九０、一五九二０、七七００、三三九０等四筆金額總計亦與七十萬元不符，
      是上開數字之記載究有何意義，仍無從得知。
    (二)又按請求履行債務之訴，除被告自認原告所主張債權發生之事實外，應先由原
      告就其主張此項事實負舉證責任，必須證明其為真實後，被告於其抗辯事實，
      始應負證明之責任，此為舉證責任分擔之原則，亦有最高法院四十三年台上字
      第三七七號判例要旨可參。然本件再審之訴，再審原告所提出前揭二項證據之
      證明力，尚不足以令人憑信其主張再審被告欠債七十萬元乙節為真，其仍未盡
      舉證責任甚明，原確定判決並無違誤，本件再審之訴顯無理由。
      理      由
一、按當事人依民事訴訟法第四百九十六條規定提起再審之訴，以主張同條項各款規
    定之情形，即為合法，至其情形是否果屬實在，則為其訴有無理由之問題，除其
    再審之訴尚欠缺其他合法要件外，即應依判決程序調查裁判。（最高法院四十八
    年臺抗字第一五七號判例參照）。本件再審原告係依民事訴訟法第四百九十六條
    第一項第十三款規定之事由即「當事人發現未經斟酌之證物或得使用該證物」提
    起再審之訴，依前揭判例要旨，即為合法，應以判決為之，合先明。
二、本件再審原告起訴主張：本院八十九年三月十五日八十八年度上易字第一二五號
    之判決以再審原告據以主張再審被告積欠其金錢債務主要依據之結帳會算單據一
    紙（「隨堂測驗卷」），為再審被告等所否認，且再審原告對於該結帳會算單據
    上之記載，亦僅自述數字部份為再審被告乙○○之字跡，而該結帳會算單據上並
    無任何再審被告等積欠再審原告金錢之記載，是上開數字究有何意義無法得知，
    自不能僅以該結帳會算單據上之數字，資為再審被告等有積欠再審原告債務之證
    明云云，而駁回再審原告之上訴。然再審原告於日前尋找再審被告等之調款結算
    會單時，無意中發現乙○○所認帳立名，共欠六十九萬元債務一紙（「無極星漢
    殿至虔堂便條紙」），是為發現新證據，爰依民事訴訟法第四百九十六條第一項
    第十三款提起再審之訴，請求將八十八年度上易字第一二五號判決廢棄，改判如
    前述聲明云云。再審被告則以「隨堂測驗卷」之證據證明力業經前審訴訟程序八
    十八年度上易字第一二五號判決中所確認，而「無極星漢殿至虔堂便條紙」其上
    固載有共欠六十九萬（經塗改為七十萬），惟究竟係何人欠何人亦無從判斷，且
    便條紙上所載三六六九０、一五九二０、七七００、三三九０等四筆金額總計亦
    與七十萬元不符云云，資為抗辯。
三、按「當事人主張有利於己之事實者，就其事實有舉證之責任。」「民事訴訟如係
    由原告主張權利者，應先由原告負舉證之責，若原告先不能舉證，以證實自己主
    張之事實為真實，則被告就其抗辯事實即令不能舉證，或其所舉證尚有疵累，亦
    應駁回原告之請求。」（民事訴訟法第二百七十七條、最高法院十七年台上字第
    九一七號判例參照）。是按舉證責任分配之原則，主張權利存在之人，應就權利
    發生事實負舉證責任；因法律規定之要件事實真偽不明時，負有舉證責任之人應
    受敗訴之不利益。經查，再審原告所提出再審被告積欠其債務之根據，即結帳會
    算單據一紙（隨堂測驗卷）及「無極星漢殿至虔堂便條紙一張」，為再審被告所
    否認，而結帳會算單據一紙業經前開確定判決認定並無任何再審被告等積欠再審
    原告金錢之記載，自不能僅以該結帳會算單據資為再審被告等有積欠再審原告債
    務之證明。又經本院調查再審被告乙○○之筆跡，亦與再審原告所提上開二紙證
    據上之筆跡不相符合，更無以認定再審被告積欠再審原告債務之根據。再審原告
    據以提起再審之「無極星漢殿至虔堂便條紙」，雖有「欠總共六十九萬（嗣塗改
    為七十萬）」、「三六六九０：郎」、「一五九二０」、「七七００：旺」、「
    欠三三九０元」等文字之記載，但均不能證明再審被告有積欠再審原告七十萬元
    之事實。再審意旨求予廢棄原確定判決，非有理由，應予駁回。
據上論結，本件再審之訴為無理由，依民事訴訟法第七十八條，判決如主文。
中      華      民      國    八十九    年      六      月     八       日
                                      臺灣高等法院高雄分院民事第二庭
~B1審判長法官  張國彬
~B2法      官  陳真真
~B3法      官  黃清江
右為正本係照原本作成。
不得上訴。
中      華      民      國    八十九    年      六      月     十二     日
~B法院書記官  吳福連
                                                                        Ｆ


司法院資訊處製作；財團法人民間司法改革基金會備份。
